---
title: "Población Indígena en Chile"
subtitle: "Datos Censales 2017"
author: "Jaime Coquelet & Matías Deneken"
date: "`Documentado elaborado por el Centro de Estudios Interculturales e Indígenas"
output: pdf_document
---

```{r setup, include=FALSE}
knitr::opts_chunk$set(echo = TRUE)
```

## Introducción

El presente documento busca describir acotadamente la distribución de la población indígena en Chile a partir del Censo del 2017. A propósito de los [Diálogos Ciudadanos](www.), que se constituyen como un espacio de diálogo y deliberación sobre el anteproyecto elaborado por la Comisión Experta, se crea este repositorio para monitorear la participación de la población autoidentificada con los PP.OO.

El CENSO, elemento sustancial para la elaboración de políticas publicas, posee al interior de su cuestionario la pregunta sobre la *autoidentificación indígena*. Esta se subdivide en dos:

-   p.16 ¿ Se Considera Perteneciente A Pueblo Indígena u Originario? (Sí/No)
-   p.16a ¿ Cuál Pueblo Indígena u Originario?
    1.  Mapuche
    2.  Aymara
    3.  Rapa Nui
    4.  Lican Antai
    5.  Quechua
    6.  Colla
    7.  Diaguita
    8.  Kawésqar
    9.  Yagán o Yámana
    10. Otro

El procesamiento de los datos se realizó a partir del paquete `censo2017`y `chilemapas`.

## Datos a nivel nacional

Según los datos censales 2.185.792 personas se autoidentifican como indígenas.

|             | N          | Porcentaje |
|-------------|------------|------------|
| Indígena    | 2.185.792  | 12.44%     |
| No Indígena | 14.890.284 | 84.73%     |
| No responde | 497.927    | 02.83%     |
|             | 17.574.003 | 100        |

```{r echo=FALSE, out.width = '100%'}
knitr::include_graphics("img/poblacionindigena_(0)total.png")
```


Al considerar la cantidad de autoidentificación por Pueblos Originarios a nivel nacional,

## Datos a nivel regional

Los datos a nivel regional tiene una distribución no homogénea. Cada una de las regiones tiene una predominancia sobre algún pueblo originario en específico, además de poseer diferentes densidades en sus respectivas comunas.


## Región de Arica y Parinacota


En la Región de Arica el 34,9% de la población se autoidentifica como indígena.

|              | N           | Porcentaje |
|--------------|-------------|------------|
| **Indígena** | **78.881** | **34,9%**  |
| No Indígena  | 142.038     | 62,8%      |
| NA           | 5.147      | 2,3%       |
| Total        | 226.068     | 100%       |

: Población indígena en la Región de Arica

La distribución espacial de personas que se autoidentifican como indígenas es la siguiente

```{r echo=FALSE, out.width = '100%'}
knitr::include_graphics("img/poblacionindigena_(15)arica.png")
```

El Pueblo Aymara engloba el 75,3% de la población indígena de la región. Lo siguen Mapuche, Quechua y Diaguita

|          | N       | Porcentaje |
|----------|---------|------------|
| Aymara  |59.432   | 75,3%      |
| Mapuche | 7.814    | 9,9%       |
| Yagán  | 2.659     | 3,4%       |
| Diaguita | 1.898     | 2,4%       |



## Región de Tarapacá

En la Región de Tarapacá el 24.2% de la población se autoidentifica como indígena.

|              | N          | Porcentaje |
|--------------|------------|------------|
| **Indígena** | **80.065** | **24,2%**  |
| No Indígena  | 242.031    | 73,2%      |
| NA           | 8.462      | 2,6%       |
| Total        | 330.558    | 100%       |

: Población indígena en la Región de Tarapacá

La distribución espacial de personas que se autoidentifican como indígenas es la siguiente

```{r echo=FALSE, out.width = '100%'}
knitr::include_graphics("img/poblacionindigena_(1)tarapacá.png")
```

Mientras tanto, los cuatro pueblos que mayor presencia tienen son los siguientes:

|          | N      | Porcentaje |
|----------|--------|------------|
| Aymara   | 48.694 | 61,2%      |
| Mapuche  | 12.367 | 15,4%      |
| Quechua  | 7.580  | 9,5%       |
| Diaguita | 6.313  | 7,9%       |

: Pueblos Originarios con mayor presencia en en la Región de Tarapacá

## Región de Antogasta

En la Región de Antogasta el 13.6% de la población se autoidentifica como indígena.

|              | N          | Porcentaje |
|--------------|------------|------------|
| **Indígena** | **82.412** | **13,6%**  |
| No Indígena  | 503.324    | 82,9%      |
| NA           | 21.780     | 3,6%       |
| Total        | 607.534    | 100%       |

: Población indígena en la Región de Tarapacá

La distribución espacial de personas que se autoidentifican como indígenas es la siguiente

```{r echo=FALSE, out.width = '100%'}
knitr::include_graphics("img/poblacionindigena_(2)antofagasta.png")
```

Mientras tanto, los cuatro pueblos que mayor presencia tienen son los siguientes:

|          | N      | Porcentaje |
|----------|--------|------------|
| Diaguita | 25.262 | 30,7%      |
| Colla    | 17.430 | 21,1%      |
| Mapuche  | 12.861 | 15,6%      |
| Aymara   | 10.446 | 12,7%      |

## Región de Atacama

En la Región de Antogasta el 19.4% de la población se autoidentifica como indígena.

|              | N          | Porcentaje |
|--------------|------------|------------|
| **Indígena** | **55.412** | **19,4%**  |
| No Indígena  | 225.511    | 78,8%      |
| NA           | 5.244      | 1,8%       |
| Total        | 286.534    | 100%       |

: Población indígena en la Región de Tarapacá

La distribución espacial de personas que se autoidentifican como indígenas es la siguiente

```{r echo=FALSE, out.width = '100%'}
knitr::include_graphics("img/poblacionindigena_(3)atacama.png")
```

Mientras tanto, los cuatro pueblos que mayor presencia tienen son los siguientes:

|          | N      | Porcentaje |
|----------|--------|------------|
| Diaguita | 26.381 | 47,6%      |
| Colla    | 14.054 | 25,4%      |
| Mapuche  | 9.020  | 16,3%      |
| Aymara   | 2.716  | 4,9%       |

## Región de Coquimbo

En la Región de Coquimbo el 8.6% de la población se autoidentifica como indígena.

|              | N          | Porcentaje |
|--------------|------------|------------|
| **Indígena** | **65.956** | **8,6%**   |
| No Indígena  | 665.757    | 87,9%      |
| NA           | 26.873     | 3,5%       |
| Total        | 757.586    | 100%       |

: Población indígena en la Región de Coquimbo

La distribución espacial de personas que se autoidentifican como indígenas es la siguiente

```{r echo=FALSE, out.width = '100%'}
knitr::include_graphics("img/poblacionindigena_(4)coquimbo.png")
```

Mientras tanto, los cuatro pueblos que mayor presencia tienen son los siguientes:

|          | N      | Porcentaje |
|----------|--------|------------|
| Diaguita | 26.470 | 40,8%      |
| Mapuche  | 24.750 | 38,1%      |
| Aymara   | 5.530  | 8,5%       |
| Colla    | 1.939  | 3,0%       |

## Región de Valparaíso

En la Región de Valparaíso el 6.6% de la población se autoidentifica como indígena.

|              | N           | Porcentaje |
|--------------|-------------|------------|
| **Indígena** | **119.751** | **6,6%**   |
| No Indígena  | 1.635.62    | 90,1%      |
| NA           | 60.350      | 3,3%       |
| Total        | 1.815.902   | 100%       |

: Población indígena en la Región de Valparaíso

La distribución espacial de personas que se autoidentifican como indígenas es la siguiente

```{r echo=FALSE, out.width = '100%'}
knitr::include_graphics("img/poblacionindigena_(5)valparaiso.png")
```

Mientras tanto, los cuatro pueblos que mayor presencia tienen son los La

Los grupos más predomianntes son los siguientes:

|          | N      | Porcentaje |
|----------|--------|------------|
| Mapuche  | 91.744 | 76,6%      |
| Diaguita | 6.928  | 5,8%       |
| Aymara   | 5.581  | 4,9%       |
| Rapa Nui | 4.566  | 3,8%       |

## Región de O'Higgins

En la Región de Valparaíso el 6.6% de la población se autoidentifica como indígena.

|              | N          | Porcentaje |
|--------------|------------|------------|
| **Indígena** | **57.820** | **6,3%**   |
| No Indígena  | 830.481    | 90,8%      |
| NA           | 26.749     | 2,9%       |
| Total        | 914.555    | 100%       |

: Población indígena en la Región de Valparaíso

La distribución espacial de personas que se autoidentifican como indígenas es la siguiente

```{r echo=FALSE, out.width = '100%'}
knitr::include_graphics("img/poblacionindigena_(6)ohiggins.png")
```

El grupo mapuche engloba el 90% de la población indígena de la región

|         | N      | Porcentaje |
|---------|--------|------------|
| Mapuche | 51.244 | 89,5%      |

## Región de Maule

En la Región del Maule el 6.6% de la población se autoidentifica como indígena.

|              | N          | Porcentaje |
|--------------|------------|------------|
| **Indígena** | **49.013** | **4,7%**   |
| No Indígena  | 959.245    | 91,8%      |
| NA           | 36.692     | 3,5%       |
| Total        | 1.044.950  | 100%       |

: Población indígena en la Región de Maule

La distribución espacial de personas que se autoidentifican como indígenas es la siguiente

```{r echo=FALSE, out.width = '100%'}
knitr::include_graphics("img/poblacionindigena_(7)maule.png")
```

El pueblo mapuche engloba el 90% de la población indígena de la región

|         | N      | Porcentaje |
|---------|--------|------------|
| Mapuche | 44.140 | 90,1%      |
| Aymara  | 689    | 1,4%       |

## Región del Bío Bío

En la Región del Maule el 6.6% de la población se autoidentifica como indígena.

|              | N           | Porcentaje |
|--------------|-------------|------------|
| **Indígena** | **189.632** | **8,3%**   |
| No Indígena  | 1.796.451   | 88,2%      |
| NA           | 51.331      | 2,5%       |
| Total        | 1.044.950   | 100%       |

: Población indígena en la Región del Bío Bío

La distribución espacial de personas que se autoidentifican como indígenas es la siguiente

```{r echo=FALSE, out.width = '100%'}
knitr::include_graphics("img/poblacionindigena_(8)biobio.png")
```

El pueblomapuche engloba el 91,0% de la población indígena de la región

|         | N       | Porcentaje |
|---------|---------|------------|
| Mapuche | 172.652 | 91,0%      |
| Aymara  | 1.655   | 0,9%       |

## Región de la Araucanía

En la Región del la Araucanía el 33.6% de la población se autoidentifica como indígena.

|              | N           | Porcentaje |
|--------------|-------------|------------|
| **Indígena** | **321.328** | **33,6%**  |
| No Indígena  | 615.847     | 64,3%      |
| NA           | 20.049      | 2,1%       |
| Total        | 957.224     | 100%       |

: Población indígena en la Región de la Araucanía

La distribución espacial de personas que se autoidentifican como indígenas es la siguiente

```{r echo=FALSE, out.width = '100%'}
knitr::include_graphics("img/poblacionindigena_(9)araucania.png")
```

El Pueblo Mapuche engloba el 97,5% de la población indígena de la región

|         | N       | Porcentaje |
|---------|---------|------------|
| Mapuche | 313.188 | 97,5%      |

## Región de Los Ríos

En la Región de Los Ríos el 25% de la población se autoidentifica como indígena.

|              | N          | Porcentaje |
|--------------|------------|------------|
| **Indígena** | **96.311** | **25%**    |
| No Indígena  | 279.675    | 72,7%      |
| NA           | 8851       | 2,3%       |
| Total        | 957.224    | 100%       |

: Población indígena en la Región de Los Rís

La distribución espacial de personas que se autoidentifican como indígenas es la siguiente

```{r echo=FALSE, out.width = '100%'}
knitr::include_graphics("img/poblacionindigena_(14)losrios.png")
```

El Pueblo Mapuche engloba el 95,5% de la población indígena de la región

|         | N      | Porcentaje |
|---------|--------|------------|
| Mapuche | 91.951 | 95,5%      |

## Región de Los Lagos

En la Región de Los Lagos el 27% de la población se autoidentifica como indígena.

|              | N           | Porcentaje |
|--------------|-------------|------------|
| **Indígena** | **29.075** | **28,1%**  |
| No Indígena  | 72.273    | 70,1%      |
| NA           |  1.810     | 1,8%       |
| Total        | 103.158     | 100%       |

: Población indígena en la Región de Los Lagos

La distribución espacial de personas que se autoidentifican como indígenas es la siguiente

```{r echo=FALSE, out.width = '100%'}
knitr::include_graphics("img/poblacionindigena_(10)lagos.png")
```

El Pueblo Mapuche engloba el 81,7% de la población indígena de la región

|          | N       | Porcentaje |
|----------|---------|------------|
| Mapuche  | 186.854 | 81,7%      |
| Aymara   | 830     | 0,4%       |
| Diaguita | 830     | 0,4%       |

## Región de Aysén 


En la Región de Aysén el 28% de la población se autoidentifica como indígena.

|              | N           | Porcentaje |
|--------------|-------------|------------|
| **Indígena** | **29.075** | **28,2%**  |
| No Indígena  | 72.273     | 70,1%      |
| NA           | 1.810      | 1,8%       |
| Total        | 103.158     | 100%       |

: Población indígena en la Región de Aysén

La distribución espacial de personas que se autoidentifican como indígenas es la siguiente

```{r echo=FALSE, out.width = '100%'}
knitr::include_graphics("img/poblacionindigena_(11)aysen.png")
```

El Pueblo Mapuche engloba el 81,7% de la población indígena de la región. Lo siguen los Kawésqar y Yaganes

|          | N       | Porcentaje |
|----------|---------|------------|
| Mapuche  |26.570   | 91,4%      |
| Aymara   | 162     | 0,6%       |
| Kawésqar  | 117     | 0,4%       |

: Población indígena en la Región de Aysén

## Región de Magallanes


En la Región de Magallanes el 22,7% de la población se autoidentifica como indígena.

|              | N           | Porcentaje |
|--------------|-------------|------------|
| **Indígena** | **37.791** | **22,7%**  |
| No Indígena  | 125.946     | 75,6%      |
| NA           | 2.796      | 1,7%       |
| Total        | 166.533     | 100%       |

: Población indígena en la Región de Magallanes

La distribución espacial de personas que se autoidentifican como indígenas es la siguiente

```{r echo=FALSE, out.width = '100%'}
knitr::include_graphics("img/poblacionindigena_(12)magallanes.png")
```

El Pueblo Mapuche engloba el 80,6% de la población indígena de la región. Lo siguen los Kawésqar y Yaganes

|          | N       | Porcentaje |
|----------|---------|------------|
| Mapuche  |30.463   | 80,6%      |
| Kawésqar |  955    | 2,5%       |
| Yagán  | 306     | 0,8%       |

: Población indígena en la Región de Magallanes


## Región Metropolitana


En la Región Metropolitana el 22,7% de la población se autoidentifica como indígena.

|              | N           | Porcentaje |
|--------------|-------------|------------|
| **Indígena** | **695.116** | **9,8%**  |
| No Indígena  | 6.214.240     | 87,4%      |
| NA           | 203.452      | 2,9%       |
| Total        | 7.112.208     | 100%       |

: Población indígena en la Región Metropolitana

La distribución espacial de personas que se autoidentifican como indígenas es la siguiente

```{r echo=FALSE, out.width = '100%'}
knitr::include_graphics("img/poblacionindigena_(13)metropolitana.png")
```

El Pueblo Mapuche engloba el 80,6% de la población indígena de la región. Lo siguen los Kawésqar y Yaganes

|          | N       | Porcentaje |
|----------|---------|------------|
| Mapuche  |611.412   | 88,0%      |
| Kawésqar | 15.988    | 2,3%       |
| Diaguita  | 9.381     | 1,3%       |



## Comentarios Finales
