---
title: "Población Indígena en Chile"
subtitle: "Datos Censales 2017"
author: "Jaime Coquelet & Matías Deneken"
date: "`Centro de Estudios Interculturales e Indígenas"
output: pdf_document
---

```{r setup, include=FALSE}
knitr::opts_chunk$set(echo = TRUE)
```

## Introducción

El presente documento busca describir acotadamente la distribución de la población indígena en Chile a partir del Censo del 2017. A propósito de los [Diálogos Ciudadanos](www.), que se constituyen como un espacio de diálogo y deliberación sobre el anteproyecto elaborado por la Comisión Experta, se crea este repositorio para monitorear la participación de la población autoidentificada con los PP.OO.

El CENSO, elemento sustancial para la elaboración de políticas publicas, posee al interior de su cuestionario la pregunta sobre la *autoidentificación indígena*. Esta se subdivide en dos:

-   p.16 ¿ Se Considera Perteneciente A Pueblo Indígena u Originario? (Sí/No)
-   p.16a ¿ Cuál Pueblo Indígena u Originario?
    1.  Mapuche
    2.  Aymara
    3.  Rapa Nui
    4.  Lican Antai
    5.  Quechua
    6.  Colla
    7.  Diaguita
    8.  Kawésqar
    9.  Yagán o Yámana
    10. Otro

El procesamiento de los datos se realizó a partir del paquete `censo2017`y `chilemapas`.

## Datos a nivel nacional

Según los datos censales 2.185.792 personas se autoidentifican como indígenas.

|             | N          | Porcentaje |
|-------------|------------|------------|
| Indígena    | 2.185.792  | 12.44%     |
| No Indígena | 14.890.284 | 84.73%     |
| No responde | 497.927    | 02.83%     |
|             | 17.574.003 | 100        |

## Datos a nivel regional

Los datos a nivel regional tiene una distribución no homogénea. Cada una de las regiones tiene una predominancia sobre algún pueblo originario en específico, además de poseer diferentes densidades en sus respectivas comunas.

## Región de Tarapacá

En la Región de Tarapacá el 24.2% de la población se autoidentifica como indígena.

|              | N          | Porcentaje |
|--------------|------------|------------|
| **Indígena** | **80.065** | **24,2%**  |
| No Indígena  | 242.031    | 73,2%      |
| NA           | 8.462      | 2,6%       |
| Total        | 330.558    | 100%       |

: Población indígena en la Región de Tarapacá

La distribución espacial de personas que se autoidentifican como indígenas es la siguiente

```{r echo=FALSE, out.width = '100%'}
knitr::include_graphics("img/poblacionindigena_(1)tarapacá.png")
```

Mientras tanto, los cuatro pueblos que mayor presencia tienen son los siguientes:

|          | N      | Porcentaje |
|----------|--------|------------|
| Aymara   | 48.694 | 61,2%      |
| Mapuche  | 12.367 | 15,4%      |
| Quechua  | 7.580  | 9,5%       |
| Diaguita | 6.313  | 7,9%       |

: Pueblos Originarios con mayor presencia en en la Región de Tarapacá

## Región de Antogasta

En la Región de Antogasta el 13.6% de la población se autoidentifica como indígena.

|              | N          | Porcentaje |
|--------------|------------|------------|
| **Indígena** | **82.412** | **13,6%**  |
| No Indígena  | 503.324    | 82,9%      |
| NA           | 21.780     | 3,6%       |
| Total        | 607.534    | 100%       |

: Población indígena en la Región de Tarapacá

La distribución espacial de personas que se autoidentifican como indígenas es la siguiente

```{r echo=FALSE, out.width = '100%'}
knitr::include_graphics("img/poblacionindigena_(2)antofagasta.png")
```

Mientras tanto, los cuatro pueblos que mayor presencia tienen son los siguientes:

|          | N      | Porcentaje |
|----------|--------|------------|
| Diaguita | 25.262 | 30,7%      |
| Colla    | 17.430 | 21,1%      |
| Mapuche  | 12.861 | 15,6%      |
| Aymara   | 10.446 | 12,7%      |

## Región de Atacama

En la Región de Antogasta el 19.4% de la población se autoidentifica como indígena.

|              | N          | Porcentaje |
|--------------|------------|------------|
| **Indígena** | **55.412** | **19,4%**  |
| No Indígena  | 225.511    | 78,8%      |
| NA           | 5.244      | 1,8%       |
| Total        | 286.534    | 100%       |

: Población indígena en la Región de Tarapacá

La distribución espacial de personas que se autoidentifican como indígenas es la siguiente

```{r echo=FALSE, out.width = '100%'}
knitr::include_graphics("img/poblacionindigena_(3)atacama.png")
```

Mientras tanto, los cuatro pueblos que mayor presencia tienen son los siguientes:

|          | N      | Porcentaje |
|----------|--------|------------|
| Diaguita | 26.381 | 47,6%      |
| Colla    | 14.054 | 25,4%      |
| Mapuche  | 9.020  | 16,3%      |
| Aymara   | 2.716  | 4,9%       |

## Región de Coquimbo

En la Región de Coquimbo el 8.6% de la población se autoidentifica como indígena.

|              | N          | Porcentaje |
|--------------|------------|------------|
| **Indígena** | **65.956** | **8,6%**   |
| No Indígena  | 665.757    | 87,9%      |
| NA           | 26.873     | 3,5%       |
| Total        | 757.586    | 100%       |

: Población indígena en la Región de Coquimbo

La distribución espacial de personas que se autoidentifican como indígenas es la siguiente

```{r echo=FALSE, out.width = '100%'}
knitr::include_graphics("img/poblacionindigena_(4)coquimbo.png")
```

Mientras tanto, los cuatro pueblos que mayor presencia tienen son los siguientes:

|          | N      | Porcentaje |
|----------|--------|------------|
| Diaguita | 26.470 | 40,8%      |
| Mapuche  | 24.750 | 38,1%      |
| Aymara   | 5.530  | 8,5%       |
| Colla    | 1.939  | 3,0%       |

## Región de Valparaíso

En la Región de Valparaíso el 6.6% de la población se autoidentifica como indígena.

|              | N           | Porcentaje |
|--------------|-------------|------------|
| **Indígena** | **119.751** | **6,6%**   |
| No Indígena  | 1.635.62    | 90,1%      |
| NA           | 60.350      | 3,3%       |
| Total        | 1.815.902   | 100%       |

: Población indígena en la Región de Valparaíso

La distribución espacial de personas que se autoidentifican como indígenas es la siguiente

```{r echo=FALSE, out.width = '100%'}
knitr::include_graphics("img/poblacionindigena_(5)valparaiso.png")
```

Mientras tanto, los cuatro pueblos que mayor presencia tienen son los La

Los grupos más predomianntes son los siguientes:

|          | N      | Porcentaje |
|----------|--------|------------|
| Mapuche  | 91.744 | 76,6%      |
| Diaguita | 6.928  | 5,8%       |
| Aymara   | 5.581  | 4,9%       |
| Rapa Nui | 4.566  | 3,8%       |

## Región de O'Higgins

En la Región de Valparaíso el 6.6% de la población se autoidentifica como indígena.

|              | N          | Porcentaje |
|--------------|------------|------------|
| **Indígena** | **57.820** | **6,3%**   |
| No Indígena  | 830.481    | 90,8%      |
| NA           | 26.749     | 2,9%       |
| Total        | 914.555    | 100%       |

: Población indígena en la Región de Valparaíso

La distribución espacial de personas que se autoidentifican como indígenas es la siguiente

```{r echo=FALSE, out.width = '100%'}
knitr::include_graphics("img/poblacionindigena_(6)ohiggins.png")
```

El grupo mapuche engloba el 90% de la población indígena de la región


|          | N      | Porcentaje |
|----------|--------|------------|
| Mapuche  | 51.244 | 89,5%      |


## Región del Maule

En la Región de Valparaíso el 6.6% de la población se autoidentifica como indígena.

|              | N          | Porcentaje |
|--------------|------------|------------|
| **Indígena** | **57.820** | **6,3%**   |
| No Indígena  | 830.481    | 90,8%      |
| NA           | 26.749     | 2,9%       |
| Total        | 914.555    | 100%       |

: Población indígena en la Región de Valparaíso

La distribución espacial de personas que se autoidentifican como indígenas es la siguiente

```{r echo=FALSE, out.width = '100%'}
knitr::include_graphics("img/poblacionindigena_(6)ohiggins.png")
```

El grupo mapuche engloba el 90% de la población indígena de la región


|          | N      | Porcentaje |
|----------|--------|------------|
| Mapuche  | 51.244 | 89,5%      |



## Comentarios Finales
